【裁判字號】    97,交抗,172
【裁判日期】    970218
【裁判案由】    違反道路交通管理處罰條例
【裁判全文】
臺灣高等法院交通事件裁定             97年度交抗字第172號
抗  告  人
即受處分人      鴻敏交通股份有限公司
                之3號4樓
法定代理人  吳文靜
上列抗告人因違反道路交通管理處罰條例案件，不服臺灣桃園地
方法院中華民國96年12月31日裁定（96年度交聲字第823號），
提起抗告，本院裁定如下：
    主  文
抗告駁回。
    理  由
一、抗告意旨略以：原審所舉最高法院72年度台上字第3524號及
    87年度台上字第86號判決，均在闡釋民法第188條之僱用人
    侵權責任，與「靠車行」之所有權歸屬之判斷無涉，是原審
    此部份認定，於法有違。又行政罰法第7條第1項已明定「違
    反行政法上義務之行為非出於故意或過失者，不予處罰」，
    不採推定過失主義，然原處分機關並未舉證證明抗告人未善
    盡查證駕駛人駕駛執照之義務，原審卻遽而推測抗告人之監
    督或查證有疏漏，難謂適法云云。
二、按汽車駕駛人駕駛聯結車、大客車、大貨車，有下列情形之
    一者，汽車所有人及駕駛人各處新臺幣四萬元以上八萬元以
    下罰鍰，並當場禁止其駕駛：七駕駛執照吊扣期間駕車。汽
    車所有人如已善盡查證駕駛人駕駛執照資格之注意，或縱加
    以相當之注意而仍不免發生違規者，汽車所有人不受本條之
    處罰，道路交通管理處罰條例第21條之1第1項第7款及第4項
    定有明文。考諸上開法文之立法目的乃鑒於大型車輛肇事所
    生之交通事故傷亡情形，多遠較單純小型車或機器腳踏車發
    生之事故嚴重，乃要求駕駛人駕駛該類車輛均必須具有合格
    之駕駛執照，加重違規者之處罰，並對於汽車所有人亦處以
    相同之罰鍰及記該汽車違規紀錄，以促使汽車所有人能善盡
    其查證管理之責任。又上開種類車輛之所有人，對於該等車
    輛，依法既負有查證駕駛人駕駛執照資格之注意義務，基於
    此一義務，車輛所有人非僅有於聘僱之初之選任合格駕駛人
    之責任，更負有建立駕駛人監督機制之管理責任，始能於平
    日隨時查證、考核所選任之駕駛人之駕駛資格，以確保實際
    駕駛該類車輛之人符合法定之駕駛資格，防範事故於未然。
三、本件原法院係依憑，抗告人所不爭執渠公司所有之車牌號碼
    ＲＹ－八一九號營業一般大貨車，由劉王富於民國（下同）
    96 年9月24日上午9時54分許，行經國道一號北上二八○公
    里處，因「駕駛執照經吊銷仍駕駛聯結車、大客車、大客車
    、大貨車（處車主）」之違規，為國道公路警察第四警察隊
    當場舉發等事實，及卷附內政部警政署國道公路警察局舉發
    違反道路交通管理事件通知單、裁決書、汽車車籍查詢一紙
    、原處分機關提出之汽車運輸業者如何查詢所屬駕駛人相關
    函文資料，認定抗告人鴻敏公司未按時向監理機關查核所僱
    用司機之駕駛資格。並敘明汽車運輸業所稱之「靠行」，係
    指汽車所有人為達營業之目的，將汽車所有權移轉於車行，
    便成為權利人而為管理行為之謂，應屬信託行為一種，車行
    即為其受託人。依信託行為之本質，在信託人關係終止並信
    託財產（即大貨車）經受託人移還前，應認受託人為信託財
    產法律上之所有權人，不得仍謂信託財產為信託人所有（最
    高法院72年度台上字第3524號、87年度台上字第86號判決可
    資參照），已於裁定理由中詳予論述，經核並無違背經驗法
    則及論理法則。
四、查前揭營業大貨車為劉王富所購買，靠行於抗告人鴻敏公司
    ，並登記為抗告人鴻敏公司所有等情，已據抗告人鴻敏公司
    具狀陳明，是此一營業大貨車於信託關係終止前自屬抗告人
    所有；又依前述原處分機關提出之汽車運輸業者如何查詢所
    屬駕駛人相關函文之資料可知，汽車所有人可利用網際網路
    ，隨時查詢汽車駕駛人之駕駛執照狀態，如其間隔時間相當
    ，定期查詢，惟仍未及發現汽車駕駛人之駕照遭吊扣等情況
    ，始可認汽車所有人已善盡查證之義務，而可依道路交通管
    理處罰條例第21條之1第4項之規定主張免責。本件原處分之
    裁罰基礎係駕駛劉王富於駕照吊扣期間仍違規駕車，而其自
    96年1月31日起即遭吊扣駕照，距本案其交通違規遭舉發日
    即96年9月24日已約8個月之久，抗告人鴻敏公司自應有充裕
    之時間前往監理處列印所僱用司機之駕照資料查核或上網查
    詢，以防止司機欺瞞或故意不告知之情形發生，乃抗告人鴻
    敏公司消極之不作為，且又無法提出駕駛資格查核表，以證
    明其確已詢所屬駕駛人相關函文資，顯見抗告人鴻敏公司未
    善盡其經營大貨車運輸業應有之注意義務，亦疏未按時向監
    理機關查核所僱用司機之駕駛資格，難謂已善盡查證之注意
    義務。
五、原法院因而維持原處分機關依道路交通管理處罰條例規定，
    裁處罰鍰六萬四千元，並駁回抗告人異議之聲明，經核並無
    違誤。抗告人雖執前詞提起抗告，惟(一)觀諸前揭最高法院72
    年度台上字第3524號、87年度台上字第86號判決，非惟說明
    受僱人因執行職務，不法侵害他人權利者，由僱用人與行為
    人連帶負賠償責任，更闡述「靠行」之法律性質，係由出資
    人以該經營人之名義購買車輛，並以該經營人名義參加營運
    該靠行之車輛，在外觀上即屬經營人所有，是前揭營業大貨
    車既為劉王富所購買，靠行於抗告人鴻敏公司，並登記為抗
    告人鴻敏公司所有，抗告人自為汽車所有人。(二)原審已依原
    處分機關所提之汽車運輸業者如何查善盡注意義務及管理之
    資料，而抗告人無法提出駕駛資格查核表等情況，認定抗告
    人未善盡注意義務及管理之責，已如前述。從而抗告人指摘
    原裁定不當，為無理由，應予駁回。
六、據上論結，應依道路交通案件處理辦法第26條，刑事訴訟法
    第412條，裁定如主文。
中    華    民    國    97    年    2     月    18    日
                  刑事第十六庭  審判長法  官  葉騰瑞
                                      法  官  莊明彰
                                      法  官  吳鴻章
以上正本證明與原本無異。
不得再抗告。
                                      書記官  魏淑娟
中    華    民    國    97    年    2     月    20    日


司法院資訊處製作；財團法人民間司法改革基金會備份。
